臺灣高等法院刑事判決　　　　　　　　　　　　　九十一年度上訴字第二五五號
　　上　訴　人　臺灣基隆地方法院檢察署檢察官
　　被　　　告　甲○○
　　選任辯護人　柯士斌
　　　　　　　　葉民文
右上訴人因選罷法案件，不服臺灣基隆地方法院九十一年度訴字第一六九號，中華民
國九十一年六月十一日第一審判決（起訴案號：臺灣基隆地方法院檢察署九十一年度
偵字第三六０號）提起上訴，本院判決如左：
    主  文
上訴駁回。
    理  由
一、公訴意旨略以甲○○係現任台北縣瑞芳鎮農會理事，並擔任台北縣雙溪鄉鄉長候
    選人林讚枝競選總部之助選員，基於投票行賄之犯意，於民國九十一年鄉鎮長選
    舉活動期間，為使台北縣雙溪鄉前開鄉長候選人順利當選，竟於投票前夕之九十
    一年一月二十五日上午九時許，在其位於台北縣雙溪鄉雙澳六十二號住處客廳內
    ，向有投票權之鄉民廖萬在（另為職權不起訴處分）交付現金新台幣（以下同）
    二千元，約許於選舉當日投票予二號鄉長候選人林讚枝。嗣於同日下午，本署獲
    悉秘密證人之檢舉，掌握相關人證後，旋於同日晚上十一時四十分許，由檢察官
    指揮台北縣警察局瑞芳分局刑三組人員及基隆市警察局刑警隊五組人員，共同持
    台灣基隆地方法院法官簽發之搜索票至上址搜索，當場在甲○○臥房內之木櫃抽
    屜中查獲現金五萬六千元（均係面額千元之紙鈔），並查扣雙溪鄉鄉長候選人林
    讚枝競選文宣八十八張、宣傳海報三十八張、名冊資料乙本等物。因認甲○○涉
    有違反公職人員選舉罷免法第九十條之一第一項對於有投票權之人，交付賄賂，
    而約為一定投票權行使之罪嫌，公訴人認被告甲○○涉有前開罪嫌，無非係以證
    人廖萬在之證述，及自甲○○家中查扣之現金五萬六千元、林讚枝之競選文宣八
    十八張、宣傳海報三十八張、名冊資料等物為據，及公訴人上訴意旨略以證人廖
    萬在因收賄遭人檢舉，旋經臺灣基隆地方法院檢察署檢察官指揮臺北縣政府警察
    局瑞芳分局循線查獲，其於警局初訊時，因自身收賄已觸刑典，他方面又不願指
    證多年鄰居並有遠親關係之被告甲○○，故一概否認其與被告甲○○有何賄選情
    事；此情衡於人為己脫罪之常情蓋屬合理，惟待臺灣基隆地方法院檢察署檢察官
    訊問時當場播放祕密證人（詳卷）所提供與證人廖萬在對談之錄音帶，斯時證人
    廖萬在驚覺罪行敗露，方全盤托出被告甲○○行賄之犯行，並將被告甲○○於何
    時、地，親手交付賄款新台幣（下同）二千元，並期約投票與二號候選人林讚枝
    之行賄情節供述明確詳實，並當場向檢察官表示因被告甲○○交付伊二千元，方
    單純收受賄款，並無刻意違反選舉罷免法之意，而請求從輕量刑。嗣檢察官再行
    開庭傳訊證人廖萬在時，命證人廖萬在與被告甲○○當庭對質並具結復為相同之
    證言，據此已明顯可查證人廖萬在之證詞非虛；殊難想像證人廖萬在若未收取被
    告甲○○交付之賄款，而能將被告甲○○行賄之情節供述如此明確，加以其與被
    告甲○○素無怨隙，又係感情甚篤之鄰居及遠親，難認其有何甘冒自身觸法而誣
    指被告甲○○之理，原審徒憑證人廖萬在於審理時翻異前詞，率即捨棄證人廖萬
    在於檢察官偵查中自由意識下所自為不利於被告甲○○之證詞，自難令人甘服。
    又祕密證人於警訊之證詞雖屬審判外之陳述及所雖屬不法取得竊錄之對話錄音帶
    之證據，均應認無證據能力，然檢察官僅以該等證言及錄音內容作為偵查之方法
    ，藉以查獲收賄證人廖萬在，並未以該等證言或錄音內容作為認定被告廖萬在及
    甲○○犯罪之直接證據，當無疑義。另證人廖萬在雖於遭警查獲當日，除自雙溪
    郵局提領現金五千元外，身上僅取出六千元，原審故認證人廖萬在之證言與客觀
    事實不符，然證人廖萬在於檢察官偵訊中自承所提領之五千元業已花費一千元，
    加上自被告甲○○所收取之賄款方僅剩六千元現金，是故證人廖萬在之證言並未
    與客觀事實不符，是證人廖萬在之證言縱前所述，應為真實而無疑義，自應採為
    不利於被告甲○○之認定，原判決認事用法尚嫌未洽，請將原判決撤銷，更為適
    當合法之判決等。
二、按犯罪事實應依證據認定之，無證據不得推定其犯罪事實；次按不能證明被告犯
    罪或其行為不罰者，應諭知無罪之判決，刑事訴訟法第一百五十四條、第三百零
    一條第一項分別定有明文。又認定不利於被告之事實，須依積極證據，苟積極證
    據不足為不利於被告事實之認定時，即應為有利於被告之認定，更不必有何有利
    之證據，最高法院三十年上字第八一六號著有判例；再按事實審法院對於證據之
    取捨，依法雖有自由判斷之權，然積極證據不足證明犯罪事實時，被告之抗辯或
    反證縱屬虛偽，仍不能以此資為積極證據應予採信之理由，又認定犯罪事實應依
    證據，為刑事訴訟法所明定，故被告否認犯罪事實所持之辯解，縱屬不能成立，
    仍非有積極證據足以證明其犯罪行為，不能遽為有罪之認定，最高法院三十年上
    字第四八二號、三十年上字第一八三一號判例可資參照。本件訊據被告甲○○否
    認有何前述公訴人所指之犯行，辯稱我沒有拿錢給廖萬在等，查證人廖萬在於九
    十一年一月二十五日下午七時二十五分，在台北縣平林派出所製作筆錄時，否認
    曾經於九十一年一月二十五日上午進入甲○○家中收取賄款，並表示其身上皮夾
    現金六千元，係其原有一千餘元，加上該日上午前往雙溪郵局提領五千元，故有
    合計六千元之現金。嗣同日下午八時二十分證人廖萬在經公訴人於該派出所內訊
    問時，先稱身上六千元現金係上午自雙溪郵局領五千元老人津貼，另一千元係之
    前留下的，亦同為否認有收取二千元之賄款，於原審亦否認有此情事（見九十一
    年度偵字第三六○號卷第五頁至第七頁、第十一頁背面、九十一年度訴字第一六
    九號卷第四十九頁、第五十頁），惟其於第二次、第三次之警訊則又說有收到二
    千元之賄款，稱於九十一年一月二十五日上午十時許，在甲○○家中，收取甲○
    ○交付之賄款二千元，並已經該二千元與自己之錢混在一起等。而其於原審則稱
    為公訴人查扣之現金係其自雙溪郵局提領出來之款項，並非甲○○交付之賄款，
    亦未收到甲○○交付之賄款等語，證人廖萬在之證詞顯然反覆不一，再證人即雙
    溪郵局之職員趙克崇證述九十一年一月二十五日上午九時三十三分，其代理局長
    ，依據電腦紀錄及調閱當日錄影帶比對，廖萬在於該時係在雙溪郵局提領現金。
    復經提出九十一年一月二十五日電子序時帳一份，廖萬在之郵局帳戶（0000
    000000000）於九時三十三分有提領五千元之紀錄，此核與卷內所附廖
    萬在存簿影本之提款紀錄相符，且經原審調閱雙溪郵局當日之錄影帶到院後，亦
    有翻拍之照片三張存卷，確實有廖萬在於郵局櫃臺洽辦事項之畫面，是以證人廖
    萬在於九十一年一月二十五日上午九時三十三分係在雙溪郵局，提款現金五千元
    ，應足認定。故廖萬在既係在當日上午九時三十三分至雙溪郵局領款，倘被告確
    實有交賄款予廖萬在，關於交付賄款之時間究竟係在廖萬在至雙溪郵局領款前或
    領款後，此點廖萬在當無混淆之可能。惟觀諸廖萬在於警訊、偵查中數次供承被
    告有交付賄款予其之時間，分為１、當日上午十時許（見前揭警訊卷第十二頁背
    面）。２、當日上午九點至十點（見前揭偵查卷第十二頁）。３、當日上午八、
    九點時（見前揭偵卷第三十頁背面）。廖萬在所指述被告交付賄款之時間不僅前
    後不一，且時間上橫跨廖萬在至雙溪郵局領款（即當日上午九時三十三分）前後
    ，顯不合理，又依證人廖萬在之陳述並無當天有花掉一千元之情事，況依郵局存
    褶所載證人廖萬在之五千元係失能老人之安老津貼，有其存褶在卷可憑（九十一
    年度訴字第一六九號卷第三十一頁），其並非有能力於一天內隨意花掉一千元之
    人，且亦無積極事證足資證明其確有花掉一千元，則依證人廖萬在之所述，如其
    確有收受被告之二千元賄款，再加其領取之五千元，應有七千元方屬正確，惟依
    公訴人於偵查中所查得之證人廖萬在身上之現款只有六千元，則有不合，是證人
    廖萬在所述之有收取被告二千元之賄款，尚難認與事實相合，再證人廖萬在所述
    之被告在家之時間及被告交付金錢之事項，亦無人目睹被告確實當時在家有交付
    金錢等，且亦無他人目睹證人廖萬在確有在其所述之時間至被告家與被告見面並
    收取二千元之情事，是證人廖萬在所述之有收取被告二千元賄款等此部分，尚欠
    積極證據證明，反而證人廖萬原所述之其身上皮夾之現金六千元，係其原有一千
    元，加上該日上午前往雙溪郵局提領五千元，故有合計六千元之現金等，與上開
    之事證相合，此一部分較為可採，又竊錄之對話錄音帶，已不足為被告不利之證
    據，且其交談者，亦無被告本人，且就該錄音譯文觀之，係他人就設定好之問題
    問廖萬在，（問）他（指甲○○）拿多少給你，貳仟（元）是否？（廖萬在答）
    對，貳仟（元）．．．。（問）誰拿給你的？（廖萬在答）是豆干風（甲○○）
    ．．．。（問）你叫什麼名字？（廖萬在答）我叫廖萬在，在家的「在」．．．
    。足見該他人與證人廖萬在不熟，且係就設定好之問題問廖萬在，而證人廖萬在
    就此一部分所述與事實尚難認屬相符已如前述，按被告之自白，不得作為有罪判
    決之唯一證據，仍應調查其他必要之證據，以察其是否與事實相符，立法目的乃
    欲以補強證據擔保自白之真實性，亦即以補強證據之存在，藉之限制自白在證據
    上之價值，防止偏重自白，發生誤判之危險，以被告之自白，作為其自己犯罪之
    證明時，尚有此危險；以之作為其他人之罪證時，不特在採證上具有自白虛偽性
    之同樣危險，且被告之自白，難免有嫁禍他人，而為虛偽供述之危險，是則利用
    被告之自白，為其他人之罪證時，此項不利之陳述，須無瑕疵可指，且就其他方
    面調查，又與事實相符者，始得採為其他人犯罪事實之認定，本件廖萬在於警訊
    、偵查中所為收賄之自白難認與事實相符業如前述，不足為被告不利之認定，此
    之錄音係第三人間之設定談話（無與被告談話之情事），亦無從認定與事實相符
    ，更不足以為被告不利之認定，另查扣案之公訴人所稱名冊一份，乃為一般之筆
    記本，雖其中有數頁記載人名、地址、電話等資料，但其上並無其他註記，因此
    外型與一般單純之通訊錄並無差別，復且其上亦無廖萬在之資料，因此顯然無從
    認定該筆記本為被告甲○○據以核發賄款之名冊，被告稱僅為單純之通訊錄及筆
    記本，要屬可採，且被告自承有與候選人林讚枝去拜票等語（見本院九十一年十
    月十五日審判筆錄第三頁），因此自其家中查扣林讚枝之競選文宣，亦符合常情
    ，況亦無被告有交付該文宣予廖萬在之資料扣案，是以要難以此推認被告必定有
    交付賄款之犯行。又扣案之現金五萬六千元依據搜索當日之照片顯示，係於被告
    甲○○與其妻陳趙鋒之房間內床頭櫃抽屜取出，而前揭林讚枝宣傳海報、通訊錄
    筆記本等物係在客廳之桌上搜獲，並未放置在一起，是以二者是否具有關連性，
    並無積極之證據以資證明，況證人即被告之妻陳趙蜂於九十一年一月二十六日凌
    晨一時二十五分於警訊中，即已明白表示扣案之現金五萬六千元係其女兒及女婿
    於同月十四日所寄放在其處，供其照顧孫子（即其女兒之子女）所用，而其於九
    十一年一月二十五日檢警至其位於基隆市○○區○○路八十二號四樓之五搜索當
    日，方因先前至臺中女兒及女婿家中照顧其小孩，而於該日（即一月二十五日）
    十五時許自臺中返家等語（見偵卷第九頁），並於同日凌晨二時四十五分於檢察
    官訊問時為相同之證述（見偵卷第十四頁背面）；而被告甲○○於九十一年一月
    二十七日下午十九時十分，方為警察為第一次訊問（見前揭警訊卷第三頁），並
    於同月三十一日接受檢察官之訊問，隨即為檢察官聲請羈押（見偵卷第二十九頁
    以下）；是檢警訊問被告之時間既較其妻即證人陳趙蜂為後，衡情被告即無與證
    人陳趙蜂串證可能（蓋檢警訊問其妻時，被告尚未經傳喚），參以證人郭成永（
    被告之女婿）及陳素敏（被告之女兒）於偵查中一致證稱確實有給予證人陳趙蜂
    照顧渠等子女之費用等語（見偵卷第一００頁至第一０一頁），並有證人郭成永
    臺灣中小企業銀行存摺影本一份可資證明證人郭成永確曾於九十一年一月七日提
    領現金五萬五千元（見原審卷第五十八頁及第六十六頁），是證人陳趙蜂所述該
    筆扣案之現金五萬六千元係其女兒及女婿於同月十四日所寄放在其處，供其照顧
    孫子所用等語，應屬可信。又被告之妻即證人陳趙蜂係於同月二十五日十七時甫
    自臺中返家，已如前述，是時被告並未在家，業據證人陳趙蜂供證明確（見前揭
    警訊卷第十八頁背面），參以檢警於當日二十三時四十分至被告位於基隆市○○
    區○○路八十二號四樓之五之住處搜索時，被告並未在場（見前揭警卷第一頁臺
    北縣警察局瑞芳分局搜索筆錄），佐以被告於警訊中自承其不知道其妻（即陳趙
    蜂）當日（同月二十五日）從臺中返家等情（見前揭警卷第五頁背面），足認被
    告於其妻陳趙蜂返家至檢警於至其前揭住所搜索之際，確不知其妻當時已由臺中
    返家，而該筆查扣之現金既係其妻由臺中所帶回，則被告於警訊及檢察官初訊時
    供以不知情等語，即堪採信，當不得僅因被告不知查扣之現金來源，即遽以認定
    被告犯罪。況證人廖萬在從其身上拿出六千元中之二千元當收賄款，並無與該扣
    案之現金五萬六千元有連號或有何係同一批款項之證據，或有何他人見證被告交
    付廖萬在賄款之情事，是依現存卷內證據，並不足為被告有罪之認定，此外，復
    查無其他積極證據足資證明被告確有公訴人所指之犯行，即不能證明被告犯罪，
    揆諸首開規定，自應為無罪之判決。
三、原審經審理結果，認無其他積極證據足資證明被告有公訴人所指之前開犯行，而
    為被告無罪之諭知，尚無不合，是公訴人上揭之上訴為無理由，應予駁回。
據上論斷，應依刑事訴訟法第三百六十八條判決如主文。
本案經檢察官蔡瑞宗到庭執行職務
中      華      民      國    九十一    年     十       月     二十九   日
                                    臺灣高等法院刑事第十七庭
                                        審判長  法  官  陳  正  雄
                                                法  官  許  錦  印
                                                法  官  許  宗  和
右正本證明與原本無異。
如不服本判決應於收受送達後十日內向本院提出上訴書狀，其未敘述上訴之理由者並
得於提起上訴後十日內向本院補提理由書（均須按他造當事人之人數附繕本）。
                        書記官  廖  艷  莉
中      華      民      國    九十一    年     十       月     三十一   日
